【裁判字號】    92,上,209
【裁判日期】    920909
【裁判案由】    履行契約等
【裁判全文】
臺灣高等法院臺中分院民事判決      九十二年度上字第二○九號
    上  訴  人  丙○○
    被  上訴人  乙○○
    訴訟代理人  甲○○
右當事人間履行契約等事件，上訴人對於中華民國九十二年四月十七日臺灣苗栗地方
法院第一審判決（八十九年度訴字第一號），提起上訴，本院於九十二年八月二十六
日辯論終結，茲判決如左：
      主      文
原判決關於命上訴人應給付部分及該部分假執行之宣告，暨訴訟費用（已確定部分除
外）之裁判，均廢棄。
右開廢棄部分，被上訴人在第一審之訴及假執行之聲請駁回。
第一、二審訴訟費用（已確定部分除外）均由被上訴人負擔。
      事實及理由
一、被上訴人主張：上訴人丙○○於民國（以下同）七十八年七月二十八日向伊諉稱
    坐落苗栗縣造橋鄉○○段第九十五、四一六之一、四一五、四一三之一、八四地
    號等五筆土地（下稱系爭土地）中間道路之南部分田地，所有權應有部分各二分
    之一，面積約零點五甲，屬其所有（實際上仍屬其父陳森所有）及由其分管，可
    立即移轉過戶並分割予伊，兩造遂於同日簽訂自耕地買賣契約書，由上訴人將前
    開土地其分管部分，面積約○．五甲土地之應有部分出賣予伊，總價為新台幣（
    下同）一百六十五萬元，伊已依約給付一百三十萬元，詎上訴人一再拖延，未辦
    所有權移轉登記予伊，其間部分土地因分割、合併及徵收等情事，目前仍在上訴
    人名下而得移轉登記予伊部分，僅有「苗栗縣造橋鄉○○段第四一六之一、第四
    一五地號土地之所有權應有部分各八分之一及同段第八三、八三之一、八三之二
    、八三之三地號土地之所有權應有部分各千分之一一七」，面積共計約為一二八
    一平方公尺，其餘客觀上不能給付之土地，面積共計約為三八○四平方公尺。迄
    八十五年五月十二日，上訴人又諉稱因辦理共有物分割登記，最遲可於八十五年
    十一月十五日以前辦理土地所有權移轉登記予伊，然亦未如期履約，經伊於八十
    七年五月間委代書調閱該土地之土地登記簿謄本，始知上開買賣標的物於七十八
    年七月二十八日兩造訂立買賣契約時仍屬上訴人之父所有，雖於七十八年八月二
    日由上訴人兄弟四人繼承，並於八十二年十二月三十日辦妥分割繼承登記，但上
    訴人拖不履約，顯然故意違約，應依契約第九條規定，視為買賣契約已自動解除
    ，並加倍返還伊已交付之定金，即給付伊二百六十萬元之違約金等情，爰依買賣
    契約債務不履行之法律關係起訴，求為命上訴人給付伊二百六十萬元及自其七十
    九年二月二十三日違約起加計法定遲延利息之判決（原判決除認違約金部分之法
    定遲延利息應自八十九年二月四日起算外，餘均判命上訴人給付，被上訴人請求
    之遲延利息超出部分，另被上訴人請求上訴人將右開所指仍可移轉登記部分之土
    地移轉登記予伊，暨上訴人已受領之土地徵收補償費七萬三千七百五十五元，伊
    已付一百三十萬元扣除經徵收後仍可移轉登記之部分後，伊所受損害六十七萬一
    千零一十二元及所失利益二百八十八萬五千一百五十二元，應由上訴人負責賠償
    ，並加計法定遲延利息部分，均無理由，而駁回被上訴人上開部分在第一審之訴
    ，均未據被上訴人聲明不服，均已確定）。
二、上訴人則以：伊因不知農地不能分割，而於七十八年七月二十八日伊父陳森過世
    前，預期伊父過世後，伊因繼承關係即可取得系爭土地之所有權，乃就伊父生前
    即交由伊四兄弟分管，由伊管有之系爭五筆農地道路南邊之約○．五甲土地訂約
    出賣予被上訴人，依當時有效之農業發展條例第三十條規定，每筆耕地不得分割
    或移轉為共有，兩造實為以不能之給付為契約標的，系爭買賣契約為客觀自始確
    定無效，亦不因農業發展條例於八十九年一月二十六日修正為准耕地為有條件之
    分割而變為有效，縱兩造復於八十五年五月十二日訂立特約，約定伊最遲應於八
    十五年十一月十五日前辦理系爭土地分割移轉登記予被上訴人，如逾期未履行則
    視為伊違約，惟斯時農業發展條例第十六條仍未修正為准為有條件之分割，該特
    約事項係就兩造間無效之土地買賣契約為標的而為約定，亦即係就自始因不能給
    付而無效之買賣契約為對象而為契約解除條件之約定，則該特約事項自亦無所依
    附而無效。且依該特約事項之內容觀知，亦足認兩造間亦根本無民法第二百四十
    六條第一項但書「當事人於訂約時並預期於不能之情形除去後為給付」之預期心
    理。尤以在兩造於八十五年五月十二日為此特約，並以同年十一月十五日為分割
    履行移轉土地之期限時，亦仍在修正前農業發展條例施行之有效時間，則該特約
    事項本身亦因違反當時施行有效之農業發展條例之禁止分割規定，亦屬不能給付
    之約定而無效。由上言之，本件兩造間所定之土地買賣契約及所謂特約事項，應
    均屬自始無效，且由該特約事項亦足知兩造亦無於不能之情形除去後為給付之預
    期，伊因土地一直無法分割，而無法辦理過戶予被上訴人，並非拒絕過戶，殊無
    違約之可言，被上訴人以伊違約不履行債務為由，請求命伊加倍返還定金，即給
    付二百六十萬元為違約金，洵屬無據等語，資為抗辯。
三、原審法院斟酌兩造之主張及攻擊防禦方法之結果，認上訴人雖就其父亡故前其管
    有之農地預作買賣，但上訴人乃預期於其父亡故後，與其兄弟協商可取得其因分
    管而管有屬買賣標的物部分之土地，即上訴人乃於訂約時預期該不能給付之情形
    嗣後可以除去，並無詐欺之故意，故系爭農地之買賣契約仍為有效，惟系爭土地
    因徵收或上訴人迄今未取得所有權而無法依約移轉之部分，於本件裁判時，被上
    訴人仍處於不能給付之情形，且該不能給付之情形，依上訴人之陳述，將來亦難
    以除去，應屬於給付不能之債務不履行情形，上訴人應就此給付不能之部份，負
    給付不能之損害賠償責任。被上訴人依債務不履行之法律關係，請求上訴人為損
    害賠償，洵屬有據。因此判命上訴人應按被上訴人已交付之金額即一百三十萬元
    加倍給付予被上訴人，並自八十九年二月四日起，至清償日止，按年息百分之五
    加計遲延利息，為違約金之賠償，而駁回被上訴人其餘之訴。上訴人就其敗訴部
    分聲明不服，提起上訴，聲明求為判決：(一)原判決不利伊部分及該部分假執行之
    宣告均廢棄；(二)前項廢棄部分，被上訴人在第一審之訴及假執行之聲請均駁回；
    (三)第一、二審訴訟費用均由被上訴人負擔。被上訴人則答辯聲明求為判決駁回上
    訴人之上訴。
四、查被上訴人主張兩造於七十八年七月二十八日就坐落苗栗縣造橋鄉○○段第九十
    五、四一六之一、四一五、四一三之一、八四地號等五筆土地中，其所有權應有
    部分各二分之一，面積約零點五甲土地，道路南邊屬上訴人分管簽訂自耕土地買
    賣契約書，約定總價一百六十五萬元，被上訴人於七十八年七月二十八日訂約時
    交付定金五十萬元，再於七十八年十二月二十九日、七十九年二月二十二日分別
    交付五十萬元、三十萬元支票各一紙，均兌現給付完畢，合計共給付一百三十萬
    元，但土地一直未移轉登記過戶，嗣因分割及合併，其中造橋鄉○○段四一六之
    一因分割增加四一六之七、四一三之一因分割增加四一三之四、八四因分割增加
    八四之七及八四之八地號；另八四、四一一、四一三之一等地號土地合併為八三
    地號；八三地號亦因分割增加為八三之一、八三之二、八三之三等地號。又第八
    十四之七及八十四之八地號之土地於八十年三月十六日經苗栗縣政府徵收為道路
    用地，第九十五地號及四一六之七地號之土地於八十一年七月二十九日經台灣省
    政府徵收做為交通用地，第四一三之四地號於八十七年十二月二十一日經中華民
    國徵收為交通用地，上訴人均已領取補償費完竣。兩造間所買賣之土地因前揭分
    割、合併及徵收等情事，目前仍在上訴人名下者，僅有「苗栗縣造橋鄉○○段第
    四一六之一、第四一五地號土地之所有權應有部分各八分之一及同段第八三、八
    三之一、八三之二、八三之三地號土地之所有權應有部分各千分之一一七」，面
    積共計約為一二八一平方公尺，其餘客觀上不能給付之土地，面積共計約為三八
    ○四平方公尺。嗣兩造復於八十五年五月十二日訂立「特約事項」，約定上訴人
    應辦理共有物分割登記，最遲應於八十五年十一月十五日以前將土地所有權移轉
    登記予被上訴人，但上訴人終因無法與其兄弟達成共有物分割協議，而迄未履行
    移轉登記等事實，已據被上訴人提出土地登記簿謄本，自耕土地買賣契約書（含
    附記特約事項）等在卷可稽，並為上訴人所不爭執，固堪信為真實。惟被上訴人
    主張上訴人拒不依約履行，係屬故意違約，應依債務不履行之法則負損害賠償之
    責任，並按其已付一百三十萬元價金加倍給付違約金二百六十萬元，則為上訴人
    所否認，以兩造係以不能之給付為買賣契約標的，契約為自始無效，伊因不知農
    地不能分割而簽訂系爭買賣契約，其終迫於不能分割之事實，而無法履行，自非
    故意違約，即無庸依契約所訂加倍賠付已付之價金等語置辯，是本件應予審究者
    ，厥為：兩造所訂之自耕地買賣契約，是否因以不能之給付為標的而自始無效，
    抑上訴人不依約履行，而應負債務不履行之損害賠償等項。經查：
  (一)關於兩造於七十八年七月二十八日所簽訂之「自耕土地買賣契約」之買賣標的，
    究為農地之應有部分買賣，抑為農地之特定部分買賣，兩造固有爭執。經查兩造
    所訂「自耕土地買賣契約書」第壹條關於本件買賣不動產標示，已載明為：造橋
    鄉○○段第九十五、四一六之一、四一五、四一三之一、八四號南邊田地，面積
    約○．五甲及其內古井各二分之一」等語，價金方面並記載為每甲當三百三十萬
    元，總價暫定為一百六十五萬元，計算後為多退少補等字，有該「自耕地買賣契
    約書」影本乙作在卷可稽（見原審卷第六九－七一頁），苟其為上開五筆土地上
    訴人應有部分之買賣，依權狀面積即可算出確實之面積，當無庸以後計算多退少
    補，被上訴人就此於原審辯論意旨狀內，亦稱：「實則，兩造訂立土地買賣契約
    時，被告向原告告知於苗栗縣造橋鄉○○段有延著道路邊緣、分屬南北邊之數筆
    土地，因道路係北往頭份、南往后里，所謂靠近后里之土地則稱之南邊田地，而
    被告欲賣予原告之土地所有權應有部分所在土地即為該區域為南面之第九五、四
    一六之一、四一五、四一三之一、八四等地號之土地所有權應有部分二分之一，
    其換算面積約零點五甲，此觀諸系爭土地之地籍圖謄本即明，是以，兩造方於自
    耕土地買賣契約書上，明定不動產標示為：「造橋鄉○○段第九五、四一六之一
    、四一五、四一三之一、八四等『南邊田地約零點五甲』，且系爭買賣標的另載
    明：「古井各二分之一」等語（見原審卷第三一三－三一四頁），而系爭買賣，
    實皆由被上訴人之配偶即其第二審之訴訟代理人甲○○代理接洽，並簽訂契約，
    甲○○則在契約之末記明為介紹人，此為甲○○在本院準備程序中所是認（見本
    院卷第四○頁、第四十二頁第十二、十三行），並有該契約書在卷可考（見原審
    卷第七十頁反面），甲○○於本院準備程序中並稱：「契約都是我從頭到尾處理
    的，我知情」（見本院卷第四十三頁），「買賣部分是上訴人分管部分土地」（
    見本院卷第四十五頁第一一－一三行），「（買賣）他是指南邊部分」（見本院
    卷第六十七頁），而證人甲○○於原審勘驗現場時，指明被上訴人購買之確實位
    置，乃有具體之範圍，並包括由上訴人之兄弟分管，而非上訴人分管之範圍在內
    ，有原審勘驗筆錄及勘驗圖在卷可考（見原審卷第三六七－三七○頁），並稱其
    於本院所稱均為實情無訛（見本院卷第四十三頁第十三行），參以證人即上訴人
    之兄陳慶榮在原審勘驗時證稱，其兄弟分管之位置從未變動，而依卷附土地登記
    簿謄本所示，上訴人就系爭五筆土地並非均有持分，其買賣面積亦與其持分不相
    當，且被上訴人在原審乃一再指摘上訴人未履行鑑界及分割之義務，及兩造復於
    八十五年五月十二日另訂特約事項，載明：「本件買賣因乙方（即上訴人）辦理
    其共有物分割登記，最慢乙方應於八十五年十一月十五日以前辦理產權移轉登記
    與甲方（即被上訴人）名義。否則逾期乙方不辦理產權移轉登記與甲方名義否則
    視乙方違約。」等語，仍係以系爭買賣土地之分割移轉為約定等情，均可認系爭
    買賣契約係以系爭五筆土地中道路以南由上訴人所分管及非其分管之特定部分土
    地為標的無訛，而非一般之就土地所有權人之全部應有部分為買賣，殆無疑義。
    至被上訴人於原審委任律師為訴訟代理人，所為否認兩造之契約係就系爭五筆農
    地之特定部分為買賣之主張，顯與事實不符，此揆之實際代被上訴人簽訂本件買
    賣契約之甲○○在本院所供各可知，是所為非特定部分土地買賣之辯解，洵非可
    取。
  (二)按基於契約自由原則，及為促進經濟交易之活絡，出賣人固不以物之所有人為必
    要，仍得就他人之物預訂買賣契約，僅出賣人負有嗣後依約取得該物所有權，並
    履行出賣人之契約義務而已，固為社會上所常見，並為學說及司法實務上所是認
    。惟按，以不能之給付為契約標的者，其契約為無效，為民法第二百四十六條第
    一項前段所明定。且農業發展條例於八十九年一月二十六日修正公佈第十六條准
    耕地為有條件之分割前，其第三十條前段已明定「每宗耕地不得分割及移轉為共
    有」，是於該條例為第十六條之修正前，就依該條例第三十條規定不得分割（總
    分）或移轉為共有之耕地為買賣，即係以不能之給付為契約之標的，依民法第二
    百四十六條第一項前段之規定，其契約應屬自始無效（見於九十一年八月二十日
    始因農業發展條例第十六條之修正，而不再援用之最高法院六十四年度台上字第
    三三一號判例參照）。查兩造於七十八年七月二十八日所訂之「自耕土地買賣契
    約書」，乃就上訴人仍未取得土地所有權，仍登記於上訴人之父陳森名下之系爭
    五筆土地之道路以南特定部分土地而為買賣，已如前述，而該五筆土地均為耕地
    ，有被上訴人提出之土地登記簿謄本在卷可按，是依當時有效之農業發展條例第
    三十條所定，該耕地乃不得移轉為共有，亦不得為分割（即細分），兩造即以不
    能之給付為買賣契約之標的，依民法第二百四十六條第一項前段之規定，其契約
    為自始無效。雖兩造復於八十五年五月十二日另訂特約事項，但仍約定上訴人應
    為共有物之分割登記，並最遲應於八十五年十一月十五日以前將上開特定部分之
    土地所有權移轉登記予被上訴人，則該特約事項係就兩造間無效之土地買賣契約
    標的而為約定，亦即係就自始因不能給付而無效之買賣契約為對象，而為契約解
    除條件之約定，則該特約事項亦無所依附而無效。雖民法第二百四十六條第一項
    後段另規定，以不能之給付為契約標的，但其不能之情形可以除去，而當事人訂
    約時並預期於不能之情形除去後為給付者，其契約仍為有效。惟此乃指締約之兩
    造當事人，於訂約時為具體之約定，並為有效之意思合致而言。如訂約雙方當事
    人並無此具體約定及意思合致，僅出賣之一方主觀上有此期待，則無其適用（最
    高法院八十二年度台再字第七十二號、八十二年度台上字第一二九四號、八十二
    年度台上字第一一三○號判決要旨參照）。查本件上訴人於七十八年七月二十八
    日訂約時，固預期其父陳森即不久於人世，其因繼承關係，即可與其兄弟取得系
    爭五筆耕地之所有權，並設法與其兄弟協議為土地之分割，其即可將原屬其分管
    之道路以南土地移轉與被上訴人，故其固無詐欺之不法犯意。惟此要僅其一已主
    觀之預期，並未告知被上訴人，而形成合意及具體之約定，為被上訴人所是認。
    被上訴人於原審歷次書狀，更陳明係上訴人對其誆稱可立即就上開特定部分移轉
    登記予伊，伊並不知系爭土地屬陳森所有及上訴人與其兄間有無訂有分管協議，
    伊乃於八十七年五月間委土地代書調取系爭土地之土地登記簿謄本，始查知訂約
    時土地仍屬陳森所有，而非上訴人所有之情。即為本件契約之實際處理及訂約手
    續之被上訴人之妻亦即其訴訟代理人甲○○於本院準備程序中，亦一再陳稱：「
    （兩造有無預期農地可以過戶時才過戶？）對方購買後說馬上可以過戶，沒有預
    期」（見本院卷第四二－四三頁）、「（是否預期未來能給付時才給付？）他買
    時就說可以登記，我買時也不知道是登記上訴人父親的名義。準備馬上過戶，沒
    有預期問題」等語（見本院卷第三十九頁），是兩造於七十八年訂約時及八十五
    年書立特約事項時，均無具體合意預期系爭耕地可以移轉為共有或分割時始為給
    付，被上訴人以上訴人一己主觀上曾有此期待，即認為依民法第二百四十六條第
    一項但書之規定，兩造所訂之自耕土地買賣契約及其特約為有效，洵屬依法無據
    。
  (三)按我民法所定債務不履行損害賠償之法則，乃以雙方當事人所訂之契約為有效，
    而因可歸責於一方之事由，致不依約履行為其前提要件。而以不能之給付為契約
    標的，致其契約自始無效之情形，則無其適用。本件兩造所訂之自耕土地買賣契
    約及其後之特約事項，既均屬自始無效，已如前述，則被上訴人依債務不履行之
    法則，以上訴人未依約履行為由，認其契約因上訴人違約，依契約第九條解除條
    件之特約，已自動解除，上訴人應其約定按被上訴人已付之價金加倍返還被上訴
    人為違約金之給付，尚屬無據。
五、綜上，本件兩造所訂之自耕土地買賣契約及其特約事項既屬自始無效，被上訴人
    以上訴人未能給付解為係其違約，應依債務不履行之法則，按其已付之買賣價金
    一百三十萬元加倍返還，而給付伊二百六十萬元，並加計法定遲延利息，為無理
    由，不應准許。原審不察，以上訴人一己主觀期待其日後繼承其父之耕地，並盼
    能與其兄弟協議分割土地，即可移轉登記予被上訴人，但事後事實上不能分割，
    致未能履行，非蓄意詐欺之辯解，即認本件有民法第二百四十六條第一項但書之
    適用，並據此認係可歸責上訴人之事由致債務不履行，而依被上訴人之上開請求
    ，判命上訴人如數給付，其法律見解顯有可議，判決並有未洽，上訴意旨執此指
    摘原判決此部分為不當，聲明求予廢棄改判，為有理由，自應由本院將原判決關
    於此部分廢棄，並駁回被上訴人在原審此部分之訴及假執行之聲請。
六、至上訴人是否於訂約時明知或可得而知其所欲出賣之耕地為不能細分或移轉予被
    上訴人為共有，而仍執意訂約，致生損害於被上訴人，為另一問題。且此經本院
    受命法官予以闡明，令兩造表示意見，並試以此方式而為和解，被上訴人均堅持
    該契約為有效，上訴人應依債務不履行之法則加倍賠償伊，是本院無從就上訴人
    應否依民法第二百四十七條之規定而為賠償乙節審究，惟如有上開情事，被上訴
    人自仍可另外起訴請求；又本件事證已臻明確，兩造其餘之主張及舉證，均與判
    決之結果不生影響，爰不一一臚列論述，均併此敘明。
七、據上論結，本件上訴為有理由，依民事訴訟法第四百五十條、第七十八條，判決
    如主文。
中      華      民      國    九十二    年      九      月      九      日
~B1民事第五庭審判長法  官  陳滿賢
~B2                法  官  邱森樟
~B3                法  官  朱  樑
右為正本係照原本作成。
如對本判決上訴，須於收受判決送達後二十日內向本院提出上訴書狀，其未表明上訴
理由者，應於提出上訴後二十日內向本院提出上訴理由書(須按他造人數附具繕本)。
上訴時應提出委任律師或具有律師資格之人之委任狀；委任有律師資格者，另應附具
律師及格證書及釋明委任人與受任人有民事訴訟法第四百六十六條之一第一項但書或
第二項（詳附註）所定關係之釋明文書影本。
~B                書記官  陳秀真
中      華      民      國    九十二    年      九      月     十五     日
附註：
民事訴訟法第四百六十六條之一（第一項、第二項）
對於第二審判決上訴，上訴人應委任律師為訴訟代理人。但上訴人或其法定代理人具
有律師資格者，不在此限。
上訴人之配偶、三親等內之血親、二親等內之姻親，或上訴人為法人、中央或地方機
關時，其所屬專任人員具有律師資格並經法院認為適當者，亦得為第三審訴訟代理人
。
                                                                        Ｙ


司法院資訊處製作；財團法人民間司法改革基金會備份。
